【裁判字號】    91,訴,3782
【裁判日期】    921231
【裁判案由】    新型專利異議
【裁判全文】
臺北高等行政法院判決                            九十一年度訴字第三七八二號
                              .
    原      告  李洲企業股份有限公司
    代  表  人  甲○○董事長.
    訴訟代理人  桂齊恆律師
    複 代理 人  唐迪華律師（兼送達代收人）
    被      告  經濟部智慧財產局
    代  表  人  蔡練生（局長）
    訴訟代理人  乙○○兼送達.
                丁○○
    參  加  人  中環股份有限公司
    代  表  人  丙○○董事長.
    訴訟代理人  潘昭仙律師
                羅祖芳律師（兼送達代收人）
右當事人間因新型專利異議事件，原告不服經濟部中華民國九十一年七月二十五日經
訴字第○九一○六一一七九七○號訴願決定，提起行政訴訟，經本院裁定命參加人獨
立參加訴訟，本院判決如左：
    主  文
原告之訴駁回。
訴訟費用由原告負擔。
    事  實
一、事實概要：
    參加人於民國八十八年七月十四日以「薄式光碟收藏匣結構」向被告申請新型專
    利，經被告編為第00000000號審查，准予專利（下稱系爭案）。公告期
    間，原告提出異議，經被告審定以九十一年三月二十日（九一）智專三（一）○
    二○○八字第○九一八九○○○七二四號審定書為異議不成立之處分，原告不服
    ，提起訴願，經遭決定駁回，遂向本院提起行政訴訟。
二、兩造聲明：
  (一)原告聲明：
    1.訴願決定及原處分均撤銷。
    2.被告對系爭案應為異議成立之處分。
    3.訴訟費用由被告負擔。
  (二)被告聲明：
    1.駁回原告之訴。
    2.訴訟費用由原告負擔。
  (三)參加人聲明：
    1.駁回原告之訴。
    2.訴訟費用由原告負擔。
三、兩造之爭點：系爭案是否有違專利法第九十八條第一項第一、二款及第二項之規
    定而不符新型專利要件？
  (一)原告主張之理由：
    1.核准審定時的專利法第九十七條規定：「稱新型者，謂對物品之形狀、構造或
      裝置之創作或改良。」又同法第九十八條第一項第一、二款規定：「一、申請
      前已見於刊物或公開使用者。二、有相同之發明或新型申請在先並經核准專利
      者。」及第二項規定：「新型係運用申請前既有之技術或知識，而為熟習該項
      技術者所能輕易完成時，雖無前項所列情事，仍不得依本法申請取得新型專利
      。」因此，若系爭案有違反前揭法條規定，依法自應撤銷其不當暫准之專利權
      。
    2.查系爭案其構造依九十年六月十五日所提出的申請專利範圍修正本內容記載為
      ：具有上、下蓋1,2 對掀而中設有容間跨位3以收納光碟5之單元匣體，其主要
      特徵在於：其中一蓋射出成型時於表面即形成中心跨位3 ，及適於光碟置放之
      保護肋41,42，而該中心跨位及保護肋係設於下蓋上，其中心跨位3係一中空短
      柱而圓周上經ㄇ形切分以設成複數個可扳動之彈夾爪31，其柱外靠近於光碟置
      放中心同心圓適位處設有短突第一道保護肋41，近光碟置放環圍同心圓適位處
      設有短突之第二道保護肋42，並於第二道保護肋外形成較突且可含蓋光碟大小
      之第三道保護肋43，以及上、下蓋對組之厚度介於5mm至5.5mm之間，藉此，可
      精簡收藏匣之製作及組裝降低成本，並有效省去原應設有之置放匣，而達到縮
      減光碟收藏匣之整體厚度及收藏運送所佔之空間者。依附在主項的附屬項界定
      有：上蓋內面前後適位處設有廣告封頁定位突肋，而兩邊設有凸形短側壁，並
      於側壁前後適位處連設有半圓內突片，又蓋後末段寬度內縮並設有一圍後之ㄇ
      形後壁，於其壁之短邊上設有樞孔；而該下蓋之後端設有具突點之雙突臂與其
      對樞，蓋之上表前後並設有對向之可供上蓋蓋合ㄇ形圍壁，其壁之兩短邊凹設
      半圓對跨位，且壁之左右留設適與上蓋對蓋跨止之凹形唇緣者。依附在主項的
      另一附屬項界定有：該下蓋為具有保護光碟片免於受光線直接照射之適當色彩
      者。
    3.首先由系爭案說明書內容所載，由第三頁的技術背景說明中，主要認為習用產
      品較為耗費材料成本及其厚度至少約為10mm有包裝運送不便等缺點予以改良，
      且系爭案藉由所設計的內容欲達到的創作目的為結構精簡、組裝製造容易、有
      效縮減匣體厚度但又具有相同包裝質感等；又由說明書第六頁末段至第七頁所
      記載的功效部分，系爭案主要達到的功效為在組合後可縮減其整體厚度，便於
      運送儲放，次一功效的達到則為，另具有．．．中心跨位 3部分所設之複數個
      可扳動彈夾爪31則可用來使光碟 5之中心孔穿置，並以短突之第一、二、三道
      保護肋41,42,43提供光碟置放時之底部與上方保護免貼及下蓋2與上蓋1產生表
      面磨損或受壓等；再者，由說明書的各頁內容中，系爭案對於申請專利範圍所
      界定的「ㄇ形切分以設成複數個可扳動之彈夾爪31」構造，並未有進一步的說
      明為何設計為ㄇ形及其優點為何，或以ㄇ形切分所成型的可扳動之彈夾爪有任
      何的使用功效產生，故相信至此，亦可以清楚了解到系爭案的創作內容中是否
      切割成ㄇ形的彈夾爪31並非為系爭案的特點，其僅在於利用可扳動的彈夾爪31
      以便可達到夾持光碟中心孔定位，故利用此種具彈性夾爪的設計，以達到夾持
      光碟中心孔的設計，早已見於00000000號「記錄媒體用碟片之收容盒
      」專利案（下稱引證一）中，由引證一案的說明書及圖式中所記載標示的擴大
      部12構造，即具有可扳動的作用，並可藉以達到與光碟中心孔的抵壓夾持用，
      故系爭案所設計的可扳動的彈夾爪31此部分構造特徵與引證一案所設計的構造
      為實質相同。又系爭案所設計的另二部分構造特徵分別為三道保護肋及厚度為
      5mm至5.5mm等。其中第一、二、三道保護肋41,42,43的設計，由引證一案說明
      書及圖式中所揭露的構造，可以清楚看到分別為中央載置部6、外周載置部7及
      圓弧狀壁23等，另引證一案相同具有可達到保護所置放的光碟不會與蓋片接觸
      或擠壓，故此部分的構造及所欲達到效果完全相同，又在訴願決定中所記載的
      理由，亦未有任何相反的意見。另由引證一案的說明書的第十九及二十頁中，
      已清楚記載有「．．．保持板2與蓋體3在關閉狀態的盒1厚度，最好是6mm以下
      ．．．」，「先前大部分的此種收容盒，係由一對蓋體，與具有放入其中的保
      持板的三構造，所以其全體厚度的10.4mm前後，但是在本實施形態時，成功的
      抑制於其一半之5.2mm左右。．．．」，「依本發明亦可使盒 1之厚度在5mm以
      下」，故系爭案此部分的特徵界定在其厚度介於5mm至5.5mm之間，亦早已在引
      證一案中所清楚揭露；又系爭案所設計的整個盒體厚度界定在一特定數字內，
      此一技術亦可以由熟悉該項技術者直接推導獲得，而不具有新穎性。
    4.將系爭案與引證一的相對構造進行比較，發現系爭案與引證一有諸多相同之處
      ，如數彈夾爪31與擴大部12、第一道保護肋41與中央載置部 6、第二道保護肋
      42與外周載置部7、第三道保護肋43與圓弧狀壁23、上下蓋組合的厚度介於5mm
      至5.5mm之間與說明書已揭露有厚度為5.2mm或 5mm以下，可由熟悉該項技術者
      直接推導獲得，故由前述的分析說明及比較，將可具體明確的了解系爭案所界
      定的彈夾爪及三道保護肋與引證一案完全相同，又系爭案所設計的厚度介在一
      特定距離，則可由熟悉該項技術者直接推導獲得，故可證明系爭案不具新穎性
      。
    5.另訴願理由認系爭案上蓋中央平整、下蓋中心跨位周圍ㄇ形切分具缺口、三道
      保護肋和引證二對摺蓋片、嵌合環、凸緣等兩者組成構造不同；系爭案中突短
      柱和保護肋間之底壁具有ㄇ形缺口使彈夾爪可徑向及軸向前後移動，保護肋可
      避免光碟貼及下蓋及受上蓋壓到，整體厚度較薄，具功效增進。然配合參看第
      00000000號「CD置放盒」專利案（下稱引證二）的比較圖所示，原告
      舉出引證二主要係主張系爭案不具進步性，由引證二的說明書及圖式內容中所
      揭露，其中在蓋片10,20上設有可供光碟中心孔穿置的嵌合環13,23，且嵌合環
      13,23 亦為ㄇ形切割並具有一定彈性，可供與光碟夾持定位，故此部分構造完
      全相同。又引證二在外周一定距離處設有凸環 12,22，藉以可提供所設置光碟
      與蓋片間間隔一距離，以保護光碟與蓋片不接觸或不受壓，此與系爭案所設計
      的數道保護肋41,42,43亦屬相同，因不論引證二案或系爭案均相同在於防止所
      容置的光碟不與蓋片接觸，達到保護光碟的功效，另雖然二者在保護肋的數量
      不同，但經由增加數量以提供較佳且完整的保護則為一般熟悉此項技術者所可
      以輕易了解，故系爭案在保護肋簡單的增加並不具有功效上的明顯增進。再者
      ，系爭案的第三部分構造特徵在於，上、下蓋組合後的厚度介於5mm至5.5mm之
      間，此一設計僅是在盒體厚度尺寸上的改變，引證二亦可經由熟悉此項技術的
      人士予以重新設計為可供單片光碟片存放時，即可達到縮減整體厚度，而具有
      相同厚度介於5mm至5.5mm之間的構造，故此一技術手段亦早已為引證二所公開
      揭露，無功效上的增進，而已有違反前揭專利法規定。
  (二)被告主張之理由：
    系爭案中心跨位3 係一中空短柱而圓周上經ㄇ形切分以形成複數可扳動之彈夾爪
    等，和引證一自基部10向周方向延伸的擴大部12以及從該擴大部12之端部向徑外
    方向突出之突起13，向徑內方向設有推動部14等，兩者構造不同，系爭案申請專
    利範圍包含有「中心跨位係一中空短柱而圓周上經ㄇ形切分以設成複數可扳動之
    彈夾爪」等構造特徵，可知彈夾爪為系爭案之特徵，系爭案彈夾爪構造簡單、製
    造容易亦符合說明書「結構精簡、組裝製造容易」等創作目的，引證一難謂系爭
    案不具新穎性；系爭案上蓋中央平整、下蓋中心跨位周圍ㄇ形切分具缺口、三道
    保護肋41、42、43等和引證二對摺蓋片10、20、嵌合環13、23、凸緣12、22等，
    兩者組成構造不同，系爭案中空短柱和保護肋41間之底壁具有ㄇ形缺口使彈夾爪
    可徑向及軸向前後移動，保護肋41、42、43，可避免光碟貼及下蓋2及受上蓋1壓
    到，整體厚度較薄，引證二難謂系爭案不具進步性。
  (三)參加人主張之理由：
    1.專利法第一百零三條第二項規定「新型專利權範圍，以說明書所載之申請專利
      範圍為準。必要時，得審酌說明書及圖式」，專利法第一百零五條準用第二十
      二條第四項規定「前項申請專利範圍，應具體指明申請專利之標的、技術內容
      及特點」，專利法施行細則第十六條第三項規定「獨立項應載明申請專利之標
      的、構成及其實施之必要技術內容、特點」。再按，被告依職權頒布之專利審
      查基準第二篇新型專利審查基準、第三章說明書、第一節說明書之記載之五「
      申請專利範圍」規定：「記載於獨立項中之『構成之必要技術內容、特點』乃
      為新型之不可或缺之要件，因此新型獲准專利後，專利權人不得將獨立項所載
      事項之一部分，更正為非新型構成之必要技術內容、特點的事項。」據此，原
      告指稱在系爭案申請專利範圍第一項中所載必要技術內容「ㄇ形切分以設成複
      數個可搬動之彈夾爪」並非為系爭案之特點，顯見其對申請專利範圍之解讀與
      認知有誤。
    2.專利法第九十八條第一項第一款及第二款規定：「凡可供產業上利用之新型，
      無下列情事之一者，得依本法申請取得新型專利：一、申請前已見於刊物或已
      公開使用者。但因研究、實驗而發表或使用，於發表或使用之日起六個月內申
      請新型專利者，不在此限。二、有相同之發明或新型申請在先並經核准專利者
      。」又，專利審查基準第二篇新型專利審查基準、第二章專利要件、第三節新
      穎性之二「新穎性判斷之概念及基本原則」規定：「謂『新穎性之判斷』，指
      判斷申請專利範圍之請求項所載新型之新穎性而言。亦即，依據專利法第九十
      八條第一項第一款至第三款規定之情事，來判斷申請專利範圍之請求項所載新
      型有無該條款所規定之情事，如有則不具新穎性，如無則具有新穎性。」「（
      １）作為新穎性判斷對象之新型，為申請專利範圍之『請求項所載新型』。（
      ２）申請專利範圍應就每一請求項目逐項判斷其新穎性，但可不需對每一請求
      項目各自逐項作成審定。（３）判斷新型有無新穎性時，應以新型之技術內容
      比對是否相同（含能由熟習該項技術者直接推導）為準。不相同即具有新穎性
      ；相同即不具新穎性。（４）比對方式，應採單獨比對方式，以個別獨立的引
      證資料與『請求項所載新型』進行比對，不得將二個以上獨立的引證資料予以
      組合，以與『請求項所載新型』比對。」具體言之，於判斷系爭案是否有專利
      法第九十八條第一項第一款及第二款之情事時，應就個別獨立之見於刊物、或
      公開使用之引證資料，就其所載之技術內容，與系爭專利之每一請求項逐一比
      對，如請求項所載內容，與個別獨立之引證資料技術內容比對相同，則不具新
      穎性，不同則具有新穎性。惟若就引證資料與獨立項之技術內容比對並不相同
      ，則因該獨立項之附屬項包括所依附項目之全部技術內容，就該附屬項即無須
      再進行比對。
    3.原告所提出之引證一無法證明系爭案有專利法第九十八條第一項第一款規定之
      情事，專利法第九十八條第一項第一款所規定之情事為「申請前已見於刊物或
      已公開使用者」，而引證一之核准公告日為九十年一月一日，顯係晚於系爭案
      之申請日（八十八年七月十四日），故引證一並非系爭案申請前已公開之刊物
      ，無法證明系爭案有專利法第九十八條第一項第一款規定之情事。另專利法第
      九十八條第一項第二款所規定之情事為「有相同之發明或新型申請在先並經核
      准專利者。」經查，系爭案於申請專利範圍第一項中所載專利特徵「中心跨位
      係一中空短柱而圓周上經ㄇ形切分以設成複數個可扳動之彈夾爪」與引證一所
      揭示之「自基部向周方向延伸的擴大部以及從該擴大部之端部向徑向方向突出
      之突起」二者結構相異甚大。為更清楚瞭解引證一及系爭案之光碟片收藏匣結
      構之差異，由系爭案與引證一之結構對照圖及說明可知，引證一所揭示保持部
      5 係藉由從設在保持板中央部的孔內周面伸出的基板10、從基部10伸出於周方
      向之擴大部12、以及從擴大部12之端部突出於徑外方向的突起13所構成。系爭
      案所揭示之中心跨位3 係由一中空短柱經ㄇ形切分而形成複數個彈夾爪31，並
      非藉由在下蓋中央設一孔，而從孔內延伸出基板、擴大部、突起所形成。因此
      ，系爭案與引證一相較之下，於中央跨位之結構的製程乃至外觀上，均有極大
      差異，原告認為二者相同，實難令人苟同。據上所言，由於系爭案於請求項所
      載新型與引證一並不相同，且無法由熟習該項技術者直接推導所得，故引證一
      無法證明系爭案有專利法第九十八條第一項第二款規定之情事。
    4.原告所提出之引證二其係以一體成形方式各成形出一對摺蓋片10、20，於兩對
      摺蓋片之間各具有一銜接部11、21將兩對摺蓋片連接為一體，而於各對摺蓋片
      的內部形成凸環12、22及嵌合環13、23，以供置放CD片，另介於兩銜接部之間
      朝上形成一補強凸肋30，該補強凸肋的內部具有一可供放置目錄或資料的置放
      槽31。經查，系爭案於申請專利範圍請求項所載新型有諸項專利特徵並未為引
      證二所揭示，如「中心跨位係一中空短柱而圓周上經ㄇ形切分以設成複數個可
      扳動之彈夾爪」、「第一道保護肋」以及「第三道保護肋」等，故系爭案與引
      證二並不相同，據此，引證二並無法證明系爭案有專利法第九十八條第一項規
      定之情事。
    5.專利法第九十八條第二項規定：「新型係運用申請前既有之技術或知識，而為
      熟習該項技術者所能輕易完成且未能增進功效時，雖無前項所列情事，仍不得
      依本法申請取得新型專利。」此即為有關進步性之規定。又專利審查基準第二
      篇新型專利審查基準、第二章專利要件、第四節進步性中規定：「以完成其創
      作或改良之新型，如該新型為熟習該項技術者之一般技術知識，所能輕易完成
      且未能增進功效時，則該新型之創作或改良則不具有進步性；反之，如該新型
      非為熟習該項技術者之一般技術知識所能輕易完成時，則具有比既有技術或知
      識增進功效、或具有新功效，即屬新型之創作或改良具有進步性。」「判斷是
      否能輕易完成時，准予將二件或二件以上不同文獻之全部內容或其各該文獻之
      部分內容、或同一文獻之各不同部分內容相互組合。」「『增進某種功效』，
      係指申請專利之新型，其物品之形狀構造或裝置之改良，在效果上克服先前技
      術中存在的問題點，具備好用或實用之條件者。例1.在技術發展空間有限之領
      域中（in the field of the crowded art），如在技術上有微小的改進，產
      生好用或實用的效果，得視為具『有增進某種功效』。例2.在新型所屬之技術
      領域中，新型能突破熟習該項技術者，長久根深蒂固存在之技術或知識時，得
      視為具有『產生某一新功效』。」「新型在市場上之成功，如係因新型之技術
      特徵本身直接所獲得者，可作為進步性之有利事證之一。惟新型在市場上之成
      功，係因其他因素，例如銷售技巧或宣傳所獲得者，則不得作為新型具有進步
      性之憑據」。
    6.由於引證一之公告日期較系爭案之申請日為晚，故其非為系爭案申請前既有之
      技術或知識，而無法作為主張系爭專利案不具進步性之依據。原告所提出之引
      證二無法證明系爭案不符進步性專利要件，如前所述，系爭案之專利特徵如「
      中心跨位係一中空短柱而圓周上經ㄇ形切分以設成複數個可扳動之彈夾爪」、
      「第一道保護肋」以及「第三道保護肋」等並未為引證二所揭示，且系爭案較
      引證二確實有功效上之增進，蓋引證二，其嵌合環13、23係由六個夾爪所構成
      ，而每一夾爪之內側及兩側周圍並未具有切槽，亦即非對一中空短柱進行ㄇ形
      切分，故該等夾爪幾乎不具有彈性，故對光碟片之夾持效果甚差。反觀系爭案
      ，其中心跨位3 係為一中空短柱而在圓周上經「ㄇ形切分」以設成複數個彈夾
      爪31，故其彈夾爪係可於徑向上及軸向上稍微移動而具有較佳之彈性，故能提
      供光碟片較佳之夾持效果。系爭案之第一保護肋為一突起之圓環，其係被設置
      於中空短柱外而靠近於光碟置放中心同心圓之適位處。系爭專利案之第一道保
      護肋係與第二道保護肋相互協同，以使光碟下方免於緊貼下蓋表面。雖然引證
      二於嵌合環13、23下方設有一個從蓋體表面上所突出之基座，然其說明書中僅
      揭示凸環12、22可將CD唱片略頂高，而不與對摺蓋片內壁面直接接觸，並未提
      出該基座是否可與凸環12、22相協同，以達成兩點接觸方式使光碟片離開下蓋
      之較佳功效。即便基座確實可達成此一功效，然從系爭案與引證二之比較圖示
      可輕易看出，系爭案之第一保護肋所使用之材料明顯較引證二之基座為少，故
      至少系爭案之第一保護肋可達成節省成本之增進功效。依據系爭專利案創作摘
      要及說明書內容可知，第三道保護肋之作用係在於保護光碟上方免為上蓋所碰
      到。經查，引證二並未具有此等特徵，亦無相應部件可提供此等功能，故系爭
      案確實具有功效上之增進。據上所言，由於系爭案於申請專利範圍中所載之諸
      項專利特徵並未為引證二所揭示，故該等專利特徵所能達成之功效並未能為引
      證二所達成，故系爭案確實具有功效上之增進，而無專利法第九十八條第二項
      所規定之情事。
    7.依專利審查基準「審查上應注意事項」第（六）項之規定，「新型在市場上之
      成功，如係因新型之技術特徵本身直接所獲得者，可作為進步性之有利事證之
      一」。參加人依系爭專利製造之商品，於八十九年一月推出時，銷售量約四百
      萬個，然於九十年五月時，銷售量已大幅增加至四千五百萬個，僅僅一年多，
      銷售量已大幅提昇在十一倍以上，成功地在市場上佔有一席之地，完全是歸因
      於系爭專利商品好用及實用之功效及特性，而廣為消費者所接受及喜愛。參加
      人產品在市場上之成功，更加證明系爭案具有進步性。
    理  由
一、按稱新型者，謂對於物品之形狀、構造或裝置之創作或改良（系爭案核准審定時
    專利法第九十七條參照），同法第九十八條第一項第一款、第二款、第二項分別
    規定：「可供產業上利用之新型，無下列情事之一者，得依本法申請取得新型專
    利：一、申請前已見於刊物或已公開使用者。：：二、有相同之發明或新型申請
    在先並經核准專利者。：：。」「新型係運用申請前既有之技術或知識，而為熟
    習該項技術者所能輕易完成且未能增進功效時，雖無前項所列情事，仍不得依本
    法申請取得新型專利。」系爭案申請日為八十八年七月十四日，被告於八十九年
    十月十二日審定准予專利，則系爭案是否有無應不予專利之原因，應以核准審定
    時所適用之八十三年一月二十一日修正公佈之專利法為斷，合先明。系爭專利
    申請範圍，業經參加人於九十年六月十五日修正，被告以該修正未變更實質內容
    ，且為專利範圍過廣之修正，而准予修正，故本件應依修正後之內容審究。依卷
    附修正後之專利說明書之記載，系爭案之申請專利範圍為：
  1.一種薄式光碟收藏匣結構，係具有上、下蓋對掀而中設有容間跨位以收納光碟之
    單元匣體，其主要特徵在於：其中一蓋射出成型時於表面即形成中心跨位，及適
    於光碟置放之保護肋，而該中心跨位及保護肋係設於下蓋上，其中心跨位係一中
    空短柱而圓周上經ㄇ形切分以設成複數個可扳動之彈夾爪，其柱外靠近於光碟置
    放中心同心圓適位處設有短突第一道保護肋，近光碟置放環圍同心圓適位處設有
    短突之第二道保護肋，並於第二道保護肋外形成較突且可含蓋光碟大小之第三道
    保護肋，以及上、下蓋對組之厚度介於5mm至5.5mm之間，藉此，可精簡收藏匣之
    製作及組裝降低成本，並有效省去原應設有之置放匣，而達到縮減光碟收藏匣之
    整體厚度及收藏運送所佔之空間者。
  2.如申請專利範圍第一項所述之薄式光碟收藏匣結構，其中，上蓋內面前後適位處
    設有廣告封頁定位突肋，而兩邊設有凸形短側壁，並於側壁前後適位處連設有半
    圓內突片，又蓋後末段寬度內縮並設有一圍後之ㄇ形後壁，於其壁之短邊上設有
    樞孔；而該下蓋之後端設有具突點之雙突臂與其對樞，蓋之上表前後並設有對向
    之可供上蓋蓋合ㄇ形圍壁，其壁之兩短邊凹設半圓對跨位，且壁之左右留設適與
    上蓋對蓋跨止之凹形唇緣者。
  3.如申請專利範圍第一項所述之薄式光碟收藏匣結構，其中，該下蓋為具有保護光
    碟片免於受光線直接照射之適當色彩者。
二、經查，引證一為八十八年三月八日申請，九十年一月一日審定公告之第0000
    0000號「記錄媒體用碟片之收容盒」發明專利案，引證一之審定公告日晚於
    系爭案八十八年七月十四日之申請日，引證一非系爭案申請時既有之技術或知識
    ，不能以引證一作為判斷系爭案不具進步性之論據。次查，引證一之保持部具備
    ：從設在保持板中央部的孔內周面伸出的基部；從該基部伸出於周方向延伸的擴
    大部，以及從該擴大部之端部向徑外方向突出之突起，使該突起前端之包繞圓之
    直徑，係比碟片之中央孔直徑為大，並使擴大部之外徑得以嵌合於碟片之中央孔
    的大小。上述引證一之保持部從設在保持板中央部的孔內周面伸出的基部，並從
    該基部伸出於周方向延伸的擴大部，以及從該擴大部之端部向徑外方向突出之突
    起之結構，與系爭案對應位置之中心跨係一中空短柱而圓周上經ㄇ形切分以設成
    複數個可扳動之彈夾爪結構，兩者構件形狀及空間組態並不相同，引證一不能證
    明系爭案不具新穎性。
三、引證二係八十四年一月五日申請，八十五年一月一日審定公告之第000000
    00號「CD置放盒」新型專利案，該置放盒係以一體成型各一對摺蓋片，於兩對
    摺蓋片之間各具有一銜接部將兩對摺蓋片連接為一體，於各對摺蓋片的內部形成
    凸環以供置放CD片，介於兩銜接部之間朝上形成一補強凸肋的內部，該補強凸肋
    的內部具有一可供放置目錄或資料之置放槽（申請專利範圍第一項參照）。系爭
    薄式光碟收藏匣包含ㄇ形切分彈夾爪、三道保護肋、以及上、下蓋對組之厚度介
    於5mm至5.5mm之間等完整的三部分構造特徵。系爭案與引證二相較，系爭案上蓋
    中央平整、下蓋中心跨位周圍ㄇ形切分具缺口、三道保護肋，引證二對摺蓋片則
    係二蓋片各具有嵌合環、凸環，上蓋非中央平整，其嵌合環亦無ㄇ形切分彈夾爪
    ，系爭案與引證二之結構不同，引證二不能證明系爭案不具新穎性。而系爭案之
    中空短柱和保護肋間之底壁具有ㄇ型缺口使彈夾爪可徑向及軸向前後移動，保護
    肋可避免光碟貼及下蓋及受上蓋壓到，且系爭案上中央平整，其上、下蓋對組之
    厚度介於5mm至5.5mm之間，較引證二上、下蓋片係各具有嵌合環、凸環，系爭案
    整體構造簡單，厚度較薄，應具有功效之增進，引證二仍不能證明系爭案不具進
    步性。原告主張系爭案在保護肋簡單的增加並不具有功效上的明顯增進，且系爭
    案盒體厚度尺寸上的改變，引證二亦可經由熟悉此項技術的人士予以重新設計為
    可供單片光碟片存放時，即可達到縮減整體厚度，而具有相同厚度介於5mm至5.5
    mm之間的構造，系爭案不具進步性等等，非屬可採。
四、綜上所述，系爭案與引證案之構件不同，組合態樣有異，引證一、引證二案各不
    足以證明系爭案不具新穎性，系爭案亦非運用引證案既有之技術思想可輕易思及
    ，不能以引證案所引之習知技術證明系爭案不具進步性。因此，引證案不能證明
    系爭案不符專利要件，原告主張系爭案不具新穎性及進步性，有違系爭案核准審
    定時專利法第九十七條暨第九十八條第一項第一款、第二款及同條第二項之規定
    ，非屬可採。從而被告為異議不成立之審定，於法並無不合，訴願決定予以駁回
    ，亦屬妥適，本件原告之訴為無理由，應予駁回。
據上論結，本件原告之訴為無理由，爰依行政訴訟法第九十八條第三項前段，判決如
主文。
中      華      民      國    九十二    年     十二     月    三十一    日
                        臺 北 高 等 行 政 法 院   第 三 庭
                                           審 判 長 法  官  姜素娥
                                                    法  官  林文舟
                                                    法  官  陳國成
右為正本係照原本作成。
如不服本判決，應於送達後二十日內，向本院提出上訴狀並表明上訴理由，如於本判
決宣示後送達前提起上訴者，應於判決送達後二十日內補提上訴理由書（須按他造人
數附繕本）。
中      華      民      國    九十三    年      一      月      二      日
                                                    書記官  簡信滇


司法院資訊處製作；財團法人民間司法改革基金會備份。
